【裁判字號】    96,訴,3439
【裁判日期】    970612
【裁判案由】    違章建築
【裁判全文】
臺北高等行政法院判決
                                     96年度訴字第03439號
                              .
原      告  甲○○
被      告  花蓮縣政府
代  表  人  乙○○（縣長）
訴訟代理人  丙○○
上列當事人間因違章建築事件，原告不服內政部中華民國96年8
月8 日台內訴字第0960100987號( 案號:0000000000)訴願決定，
提起行政訴訟。本院判決如下：
    主  文
原告之訴駁回。
訴訟費用由原告負擔。
    事  實
一、事實概要：
    原告未經申請許可，擅自於花蓮縣光復鄉○○路與中正路交
    叉口，新建高約4.8 公尺、面積約200 平方公尺鋼構造建築
    物( 下稱系爭建築物) ，完成程度約30% 。案經花蓮縣光復
    鄉公所查獲，以民國（下同）96年4 月18日光鄉建字第0960
    003521號違章建築查報單向被告查報，被告乃以96年4 月23
    日府城建字第09600588250 號函檢送違章建築補辦手續通知
    單通知原告，請於收到本通知後1 個月內，依建築法令規定
    申請補辦建造執照，逾期不辦或補辦建造執照手續不合規定
    ，依違章建築處理辦法第5 條規定將拆除之。另以96年4 月
    23日府城建字第09600588252 號函通知原告，違反建築法第
    25條規定，依同法第86條第1 款規定，應即刻停止施工( 下
    稱原處分) 。原告不服，提起訴願，遭決定駁回，遂向本院
    提起行政訴訟。
二、兩造聲明：
  (一)原告聲明求為判決：
    1.訴願決定及原處分均撤銷。
    2.訴訟費用由被告負擔。
  (二)被告聲明求為判決：( 被告經合法通知未到庭，據其答辯狀
    及準備程序時所為聲明及陳述)
    1.原告之訴駁回。
    2.訴訟費用由原告負擔。
三、兩造之爭點：
  (一)原告主張之理由：
    1.被告引用建築法第25條之規定，僅依該條文之前半段，而
      無視於後半段之但書，未查明事實真相就作出之行政處分
      ，被告引用建築法規定以斷章取義所作之行政處分，侵害
      所有權人之權益及我國憲法保障之生存權及財產權。
    2.被告以96年4 月拍攝該危屋因經修建過程坍塌並經清理後
      之現場照片作為依據而作成之行政處分，被告所述均非事
      實。該危樓及基地係原告所有，自44年就編有門牌號碼，
      且由家祖父鄭勞鄰居住。該屋於57年向自來水公司申請自
      來水並裝置完成，且該屋有繳納房屋稅。該建築物存在至
      今已有50多年，為配合政府開闢中華路而被破壞一次，又
      因50多年期間經歷無數次強烈颱風、暴風雨之摧殘以及不
      計其數地震之強力摧毀，該屋已變成裂強破頂漏水，不堪
      居住之危屋，並威脅到居住者之生存安全。基於此原告乃
      設法修建。（依據建築法第25條「‧‧‧。但合於第78條
      及第98條規定者不在此限。且該建築物亦無建築法第83條
      之規定情形存在。」）
    3.為修健該房屋，原告已負巨額債務，若無救濟途徑補救，
      原告之生存權及財產權就未能得到保障。如是，國家法律
      對保障人民權益之條文有如虛設，難取信於原告。尚請被
      告等以愛民之心，以合理之價格收購該基地，因為原告之
      所有權無法保障，如同廢紙。
    4.該建築物所在地之修建並無妨礙都市計畫，無妨害區域計
      畫，無妨害公共安全，公共交通及交通。懇請俯察上情，
      撤銷原處分及訴願決定，以維人民之權益。
 (二)被告主張之理由：
    1.按建築法第9 條規定：「本法所稱建造，係指左列行為：
      一、新建：為新建造之建築物或將原建築物全部拆除而重
      行建築者。二、增建：於原建築物增加其面積或高度者。
      但以過廊與原建築物連接者，應是為新建。三、改建：將
      建築物之一部份拆除，於原建建築基地範圍內改建，而不
      增高或擴大面積者。四、修建：建築物之基礎、樑柱、承
      重牆壁、樓地板、屋架或屋頂、其中任何一種有過半之修
      理或變更者。」第25條第1 項規定：「建築物非經申請直
      轄市、縣（市）（局）主管建築機關之審查許可並發給執
      照，不得擅自建造或使用或拆除。」第28條第1 項規定：
      「建築執照分左列四種：一、建照執照：建築物之新建、
      增建、改建及修建，應請領建造執照。」第86條第1 款規
      定：「違反第25條之規定者，依左列規定分別處罰：一、
      擅自建造者，處以建築物造價千分之50以下罰鍰，並勒令
      停工補辦手續，必要時得強制拆除其建築物。」第93條規
      定：「依本法規定勒令停工之建築物，非經許可不得擅自
      復工；未經許可擅自復工經制止不從者，除強制拆除其建
      築物或勒令恢復原狀外，處1 年以下有期徒刑、拘役或科
      或併科3 萬元以下罰金。另依違章建築處理辦法第2 條規
      定：「本辦法所稱之違章建築，為建築法適用地區內，依
      法應申請當地主管建築機關之審查許可並發給執照方能建
      築，而擅自建築之建築物。」第5 條規定：「直轄市、縣
      （市）主管建築機關，應於接到違章建築查報人員報告之
      日起5 日內實施勘查，認定必須拆除者，應即拆除之。認
      定尚未構成拆除要件者，通知違建人於收到通知後30 日
      內，依建築法第30條之規定補行申請執照。違建人之申請
      執照不合規定或逾期未補辦申領執照手續者，直轄市、縣
      （市）主管建築機關應拆除之。」上開依法申請建築執照
      ，依限補辦申請等義務，均屬原告應為履行，並無任何排
      除適用之規定。
    2.經查，原告所有坐落花蓮縣光復鄉○○村○○鄰○○路186
      號房屋，其構造分別為竹造（面積為33.6平方公尺）、鋼
      鐵造（面積為40平方公尺），房屋稅起課年月分別為：70
      年1 月及86年7 月，以上資料均有本縣稅捐稽徵處房屋稅
      籍證明書可稽（同附件5 ）。然花蓮縣光復鄉公所於96年
      4 月勘查時，發現原告竟於前述地址上（空地）重新立筋
      、組模、新建高約4.8 公尺，面積達200 平方公尺鋼構造
      之建築物，完成程度達30% ，此違規情形均有違章建築查
      報單、照片可稽（如附件7 ），原告客觀違規事實洵堪認
      定。雖原告辯稱歷經多次風災已成危房，若不修繕，實無
      法居住等理由縱為屬實，則其應依處分儘速補辦建築執照
      之申請，而非執意維持違法狀態存續又無理由屢提救濟。
    3.綜上論結，原告之訴無理由，敬請察核且駁回原告之訴。
    理  由
一、本件被告經合法通知，無正當理由而未於言詞辯論期日到場
    ，核無行政訴訟法第218 條準用民事訴訟法第386 條各款所
    列情形，爰依原告之聲請由其一造辯論而為判決。
二、原告起訴主張: 該危樓及基地係原告所有，自44年就編有門
    牌號碼，且由家祖父鄭勞鄰居住。該屋於57年向自來水公司
    申請自來水，裝置完成，並有繳納房屋稅。該建築物存在至
    今已有50多年，為配合政府開闢中華路而被破壞一次，又因
    50多年期間經歷無數次強烈颱風、暴風雨之摧殘以及不計其
    數地震之強力摧毀，該屋已變成裂牆破頂漏水，不堪居住之
    危屋，並威脅到居住者之生存安全。被告引用建築法第25條
    前段，無視於但書規定，未查明事實真相就作出之原處分，
    侵害所有權人之權益及我國憲法保障之生存權及財產權。爰
    提起本件行政訴訟，求為判決如聲明所示云云。
三、被告則以: 原告所有坐落花蓮縣光復鄉○○村○○鄰○○路18
    6 號房屋，其構造分別為竹造（面積為33.6平方公尺）、鋼
    鐵造（面積為40平方公尺），房屋稅起課年月分別為：70年
    1 月及86年7 月。然花蓮縣光復鄉公所於96年4 月勘查時，
    發現原告竟於前述地址上（空地）重新立筋、組模、新建高
    約4.8 公尺，面積達200 平方公尺鋼構造之建築物，完成程
    度達30% ，違規事實洵堪認定。雖原告主張歷經多次風災已
    成危房，若不修繕，實無法居住等理由為真實，仍應儘速補
    辦建築執照之申請，而非執意維持違法狀態存續又無理由屢
    提救濟。是本件原告之訴為無理由，求為判決駁回原告之訴
    等語，資為抗辯。
四、按建築法第9條規定：「本法所稱建造，係指左列行為：一
    、新建：為新建造之建築物或將原建築物全部拆除而重行建
    築者。二、增建：於原建築物增加其面積或高度者。但以過
    廊與原建築物連接者，應視為新建。三、改建：將建築物之
    一部份拆除，於原建築基地範圍內改造，而不增高或擴大面
    積者。四、修建：建築物之基礎、樑柱、承重牆壁、樓地板
    、屋架或屋頂、其中任何一種有過半之修理或變更者。」、
    同法第25條第1項規定：「建築物非經申請直轄市、縣（市
    ）（局）主管建築機關之審查許可並發給執照，不得擅自建
    造或使用或拆除。…」、同法第28條第1項規定：「建築執
    照分左列四種：一、建造執照：建築物之新建、增建、改建
    及修建，應請領建造執照。…。」、同法第86條第1款規定
    ：「違反第25條之規定者，依左列規定，分別處罰：一、擅
    自建造者，處以建築物造價千分之50以下罰鍰，並勒令停工
    補辦手續；必要時得強制拆除其建築物。」及同法第93條規
    定：「依本法規定勒令停工之建築物，非經許可不得擅自復
    工；未經許可擅自復工經制止不從者，除強制拆除其建築物
    或勒令恢復原狀外，處1 年以下有期徒刑、拘役或科或併科
    3 萬元以下罰金。」另按違章建築處理辦法第2 條規定：「
    本辦法所稱之違章建築，為建築法適用地區內，依法應申請
    當地主管建築機關之審查許可並發給執照方能建築，而擅自
    建築之建築物。」、同辦法第5 條規定：「直轄市、縣（市
    ）主管建築機關，應於接到違章建築查報人員報告之日起五
    日內實施勘查，認定必須拆除者，應即拆除之。認定尚未構
    成拆除要件者，通知違建人於收到通知後30日內，依建築法
    第30條之規定補行申請執照。違建人之申請執照不合規定或
    逾期未補辦申領執照手續者，直轄市、縣（市）主管建築機
    關應拆除之。」
五、查首開事實欄所述之事實，有花蓮縣稅捐稽徵處房屋稅籍證
    明書、花蓮縣光復鄉公所96年4 月18日光鄉建字第09600035
    21號違章建築查報單、被告96年4 月23日府城建字第096005
    88250 號函附違章建築補辦手續通知單、現場照片等件在卷
    可稽，為可確認之事實。
六、歸納兩造上述之主張，本件爭執之重點在於: 被告以原告未
    經申請許可，擅自新建系爭建築物，違反建築法第25條規定
    ，應即刻停止施工，是否適法? 原告建造系爭建築物是否符
    合建築法第25條但書及第78條第3 款之規定? 茲分述如下:
(一)、查原告所有坐落花蓮縣光復鄉○○村○○鄰○○路186 號建築
    物，其構造分別為竹造（面積約33.6平方公尺）及鋼鐵造（
    面積為40平方公尺），房屋稅起課年月分別為：70年1 及86
    年7 月，有花蓮縣稅捐稽徵處房屋稅籍證明書（稅籍編號：
    00000000000 ）可徵( 見原處分卷附件5)。惟花蓮縣光復鄉
    公所於96年4 月份勘查時，發現原告係於空地上重新立筋、
    組模，新建高約4.8 公尺、面積約200 平方公尺鋼構造建築
    物，完成程度約30% ，有花蓮縣光復鄉公所96年4 月18日光
    鄉建字第0960003521號違章建築查報單、照片影本附卷可按
     (見原處分卷附件2 及附件7)，則與原告所有上開房屋相較
    ，原有面積為73.6平方公尺(33.6 平方公尺+40 平方公尺)
    ，系爭建築物已逾越約126.4 平方公尺之多(200平方公尺-
    73.6平方公尺) ，且原告係在空地上重新立筋、組模，並非
    在原有建築物基地範圍內建造，核屬建築法第9 條規定：「
    本法所稱建造，係指左列行為：一、新建：為新建造之建築
    物或將原建築物全部拆除而重行建築者。」之情形，則本件
    原告未經申請許可，擅自於花蓮縣光復鄉○○路與中正路交
    叉口新建高約4.8 公尺、面積約200 平方公尺鋼構造建築物
    ，完成程度約30% ，有違反建築法第25條規定之違規行為，
    堪以憑認。案經花蓮縣光復鄉公所查獲，函移被告，被告乃
    檢送違章建築補辦手續通知單通知原告，請於收到本通知後
    1 個月內，依建築法令規定申請補辦建造執照，逾期不辦或
    補辦建造執照手續不合規定，依違章建築處理辦法第5 條規
    定將拆除之等情，有被告96年4 月23日府城建字第09600588
    250 號函等件附卷可按( 見原處分卷附件4)。從而，被告以
    原處分通知原告，違反建築法第25條規定，應即刻停止施工
    ，於法並無不合。
(二)、原告雖主張原有建築物存在已有50多年，為配合政府開闢中
    華路，被破壞一次，又因經歷無數次強烈颱風、暴風雨之摧
    殘以及不計其數地震之強力摧毀，已變成裂牆破頂漏水，不
    堪居住之危屋，威脅到居住者之生存安全，合於建築法第25
    條但書及第78條第3 款規定之情形云云。惟按建築法第78條
    第3 款規定: 「建築物之拆除應先請領拆除執照。但左列各
    款之建築物，無第八十三條規定情形者不在此限：... 三、
    傾頹或朽壞有危險之虞必須立即拆除之建築物。」係有關拆
    除執照之請領，而本件原告未經申請許可，擅自建造系爭建
    築物，係屬建築法第9 條第1 款規定之「新建」建築物，已
    如前述，並非「拆除」建築物甚明，尚難據為有利於原告之
    認定。是原告此部分之主張，尚非可採。
七、綜上所述，原告主張各節，均非可採。原處分認事用法，核
    無違誤，訴願決定遞予維持，亦無不合，原告仍執前詞，訴
    請撤銷，為無理由，應予駁回。
據上論結，本件原告之訴為無理由，依行政訴訟法第98條第1 項
前段、第218 條，民事訴訟法第385 條第1 項前段，判決如主文
。
中    華    民    國    97    年    6     月     12    日
                      臺北高等行政法院第一庭
                                審判長法  官  王立杰
                                      法  官  劉錫賢
                                      法  官  林惠瑜
上為正本係照原本作成。
如不服本判決，應於送達後20日內，向本院提出上訴狀並表明上
訴理由，如於本判決宣示後送達前提起上訴者，應於判決送達後
20日內補提上訴理由書（須按他造人數附繕本）。
中    華    民    國    97    年    6     月     12    日
                                      書記官  劉道文


司法院資訊處製作；財團法人民間司法改革基金會備份。
